---
title: 'Correction Fiche 2 : Représentation des données avec ggplot2'
output:
  html_document: default
  html_notebook: default
  pdf_document: default
date: "Septembre 2021"
editor_options: 
  chunk_output_type: console
---

```{r setup, include=FALSE}
knitr::opts_chunk$set(echo = TRUE)
```

# 4. Exercices 

## 4.1 Jeu de données ronfle 

### Question 1
 Histogramme de l'âge


```{r, echo = T}
library('ggplot2')
donnees <- read.table(file = "snore.txt", header = T)
ggplot(donnees) + aes(x = age) + geom_histogram()
```


Si on ne veut pas les effectifs par classe d'âge, mais les densités par classe d'âge, on peut procéder comme suit


```{r, echo = T}
ggplot(donnees) + aes(x = age, y= ..density..) + geom_histogram()
```



### Question 2
 L'ajout d'un titre est très simple


```{r, echo = T}
ggplot(donnees) + aes(x = age, y = ..density..) + geom_histogram() + ggtitle("Histogramme des âges")
```



### Question 3

Pour préciser les classes, on utilise l'argument **breaks**


```{r, echo = T}
ggplot(donnees)+aes(x = age, y = ..density..) + geom_histogram(breaks = c(20, 40, 55, 80)) + ggtitle("Histogramme des âges")
```


### Question 4
La boîte à moustaches

```{r, echo = T}
ggplot(data = donnees, aes(x = factor(0), y = age)) + geom_boxplot() + xlab("") + scale_x_discrete(breaks = NULL)
```


### Question 5
Pour subdiviser en plusieurs figures, on utilise le package **gridExtra** (à installer si besoin)


```{r, echo = T}
library(gridExtra)
plot1 <- ggplot(data = donnees, aes(x = factor(0), y = age)) + geom_boxplot()
plot1 <- plot1 + xlab("") + scale_x_discrete(breaks = NULL)
plot2 <- ggplot(donnees) + aes(x = age, y = ..density..) 
plot2 <- plot2 + geom_histogram(breaks = c(20, 40, 55, 80)) + ggtitle("Histogramme des âges")
grid.arrange(plot1, plot2, nrow = 1, ncol = 2)
```

### Question 6

```{r, echo = T}
ggplot(donnees) + aes(x = sexe) + geom_bar()
```


Une autre solution consiste à utiliser la fonction **qplot**


```{r, echo = T}
qplot(donnees$sexe, xlab = "")
```


### Question 7 
  Un diagramme en barres pour la variable quantitative discrète **alcool** s'obtient très facilement


```{r, echo = T}
ggplot(donnees) + aes(x = alcool) + geom_bar()
```

transformée en variable qualitative avec as.factor
```{r, echo = T, eval = F}
ggplot(donnees) + aes(x = as.factor(alcool)) + geom_bar()
```

### Question 8
Représentation du poids en fonction de la taille :


```{r, echo = T}
g1 <- ggplot(donnees) + aes(x = taille, y = poids) + geom_point()
g1
```


### Question 9
Représentation de la variable **age** en fonction de la variable **ronfle** :


```{r, echo = T}
ggplot(donnees) + aes(x = ronfle, y = age) + geom_boxplot()
```


Conclusion : les ronfleurs sont en moyenne plus âgés.

# 4.2 Graphes de fonctions 

### Question 1

Tracé de la fonction sinus :


```{r, echo = T}
g1 <- ggplot(data.frame(x = seq(0, 4*pi, by = 0.01)), aes(x = x))
g1 <- g1 + stat_function(fun = sin, color = "red")
g1
```


### Question2
Superposition de la fonction cosinus :


```{r, echo = T}
g2 <- g1 + stat_function(fun = cos)
g2
```


### Question 3
Ajout des deux droites 


```{r, echo = T}
g3 <- g2 + geom_hline(yintercept = c(-1, 1), col = "green")
g3
```


### Question 4 
 Ajout de la droite d'équation $y=x$ :


```{r, echo = T}
id <- function(x){x}
g4 <- g3 + stat_function(fun = id,color = "blue",linetype = 3)
# g4 <- g3 + stat_function(fun = id,color = "blue",linetype = "dashed")
g4
```


## 4.3. Comparaisons de variables
On souhaite comparer la distribution des variables **taille** et **poids** suivant les modalités de la variable **ronfle**.

### Question 1
Comparaison de la distribution de la variable **taille** suivant les modalités de la variable **ronfle** à l'aide d'un boxplot :


```{r, echo = T}
g1 <- ggplot(donnees) + aes(x = ronfle, y = taille) + geom_boxplot()
g1
```


Le fait de ronfler ou non semble indépendant de la taille.

### Question 2
Pour la variable poids, même conclusion :


```{r, echo = T}
g2 <- ggplot(donnees) + aes(x = ronfle, y = poids) + geom_boxplot()
g2
```


### Question 3
Juxtaposition des deux figures :


```{r, echo = T}
library(gridExtra)
plot1 <- g1
plot2 <- g2
grid.arrange(plot1, plot2, nrow = 1, ncol = 2)
```


## Exercice 4

```{r}
load("Harry.Rdata")
head(Harry)
```


```{r}
ggplot(Harry, aes(x = Chap, y = Nb_rep, color = Livre)) + geom_point() + geom_line()
```


```{r}
ggplot(Harry, aes(x = Chap, y = Nb_rep, color = Livre)) + geom_point() + geom_line()+
  scale_color_brewer(palette = "Dark2")+
  xlab ("Numéro de chapitre") +
  ylab("Nombre de 'Harry'")
```

```{r}

p <- ggplot(data = Harry, aes(x = Chap, y = Nb_rep,color = Livre )) +
  geom_point( shape = 2) +
  geom_line() + scale_color_brewer(palette = "Dark2")+
  xlab ("Numero de chapitre") +
  ylab("Nombre de 'Harry'")
p
```


```{r}

p <- ggplot(data = Harry, aes(x = Chap, y = Nb_rep,color = Livre )) + facet_grid(.~Livre)+
  geom_point( shape = 2) +
  geom_line() + scale_color_brewer(palette = "Dark2")+
  xlab ("Numero de chapitre") +
  ylab("Nombre de 'Harry'")
p
```


```{r}
p2 <- ggplot(data = Harry, aes(x = Livre, y = Nb_rep))
p2 + geom_boxplot()
```


```{r}
p2 <- ggplot(data = Harry, aes(x = Livre))
p2 + geom_boxplot(aes(y=Nb_rep)) + geom_point(aes(y=mean(Nb_rep)),color="red",shape=4)
```

```{r}
 ggplot(data = Harry, aes(x = Livre)) + geom_boxplot(aes(y=Nb_rep)) + scale_x_discrete(labels=seq(1,7,1))+ geom_point(aes(y=mean(Nb_rep)),color="red",shape=4)+xlab("Tome")
```


