---
title: 'Correction Fiche 1 : Introduction à R'
output:
  html_document: default
  html_notebook: default
  pdf_document: default
date: "Septembre 2022"
---

# 3. Exercices

## 3.1. Sélection et tri dans un data-frame
### Question 1
Résumons le jeu de données :


```{r, echo = T}
summary(iris)
```

C'est donc un échantillon de 150 iris pour lesquels on s'intéresse à 5 variables.

### Question 2

On peut le retrouver comme suit :


```{r, echo = T}
dim(iris)
```


### Question 3

 On sélectionne les 5 premières lignes :


```{r, echo = T}
iris[1:5,]
```

### Question 4

Pour extraire les iris versicolor :


```{r, echo = T}
versi <- (iris$Species == "versicolor")
iris2 <- iris[versi, ]
```

### Question 5

Le vecteur d'indices correspondant à l'ordre croissant de la longueur des pétales est :


```{r, echo = T}
ordre <- order(iris2$Petal.Length)
```

On peut alors trier le data-frame suivant l'ordre croissant de la longueur des pétales :


```{r, echo = T}
iris3 <- iris2[ordre, ]
```

On vérifie sur les premières lignes :


```{r, echo  = T}
head(iris3)
```


## 3.2. Retrouver un nombre mystère

### Question 1

 On choisit par exemple 7 comme nombre mystère à retrouver.


```{r, echo = T}
n <- 10
myst <- 7
tirage <- n+1
nbtirages <- 0

while(tirage!=myst){
  tirage <- sample(0:n,size = 1)
  nbtirages <- nbtirages + 1
}

nbtirages
```




### Question 2
La fonction s'en déduit sans problème.


```{r, echo = T}
f <- function(n,myst){
  tirage <- n+1
  nbtirages <- 0
  while(tirage != myst){
    tirage <- sample(0:n, size = 1)
    nbtirages <- nbtirages+1
  }
  return(nbtirages)
}
```

### Question 3
On applique $M$ fois cette fonction.


```{r, echo = T}
n <- 10
myst <- 7
M <- 100
res <- rep(0,M)
for (m in 1:M){res[m] <- f(n,myst)}
res
```

La moyenne peut s'obtenir comme suit :


```{r, echo = T}
mean(res)
```

Pour l'écart-type :


```{r, echo = T}
sd(res)
```


Théoriquement, le nombre de tirages $X$ suit une loi géométrique de paramètre $1/11$, donc de moyenne $\mathbb{E}[X]=11$ et d'écart-type $\sigma=\sqrt{110}\approx 10.5$. 
Pour rappel, la loi géométrique permet de modéliser une suite finie d'expériences aléatoires indépendentes deux à deux, chacune ayant deux issues: un succès (ici: le nombre obtenu par tirage est 7) ou un échec (ici: le nombre obtenu par tirage n'est pas 7). La loi géométrique est la loi du nombre d'expériences nécesssaires pour obtenir le premier succès (ici: nombre de tirage avant d'obtenir 7 pour la première fois). 


### Question 4

```{r, echo = T}
myst=7
M=100
n=10
res=sapply(1:M,FUN=function(m){f(n,myst)})
mean(res)
sd(res)
```


## 3.3. La conjecture de Syracuse

### Question 1


```{r, echo = T}
syracuse <- function(n){
  suite <- n
  i <- 1
  while(suite[i] != 1){
    if (suite[i]%%2 == 0){suite <- cbind(suite, suite[i]/2)
    }else{suite <- cbind(suite, 3*suite[i]+1)}
    i <- i+1
  }
  return(suite)
}
```

### Question 2
On applique cette fonction à tous les entiers de 1 à 100.


```{r, echo = T}
N <- 100
longueur <- rep(0,N)
for(n in 1:N){
    longueur[n] <- length(syracuse(n))
}
longueur
plot(longueur,pch = 3)
```


### Question 3
```{r, echo = T}
library(microbenchmark)
    longueur2=sapply(sapply(1:n,syracuse),length)

longueur2

syracuse_loop=function(N){for(n in 1:N){
    longueur[n] <- length(syracuse(n))
}
  longueur}


syracuse_vec=function(N){
  
        longueur2=sapply(sapply(1:n,syracuse),length)
  longueur}


microbenchmark(loop=syracuse_loop(100),vec=syracuse_vec(100),times=10)
microbenchmark(loop=syracuse_loop(1000),vec=syracuse_vec(1000),times=10)
```

Pour n=100, les temps de calcul sont très proches mais pour n=1000, la version vectorielle est beaucoup plus rapide.
### Question 4

 La longueur maximale est :


```{r, echo = T}
max(longueur)
```


Pour trouver l'entier $n$ entre 1 et 100 générant cette longueur maximale :


```{r, echo = T}
which.max(longueur)
```



Pour représenter cette suite :


```{r, echo = T}
syrmax <- syracuse(which.max(longueur))
plot(1:length(syrmax), syrmax, type = 'l',
    xlab = '',ylab = '', main = 'Suite de Syracuse pour n=97'
    )
```


## 3.4. Etude d'un jeu de données


```{r}
donnees <- read.table("snore.txt")
```


### Question 1
Le premier individu correspond normalement à la première ligne 


```{r, echo = T}
donnees[1, ]
```

Problème : le premier individu correspond au nom des variables. Ce n'est pas ce qu'on veut. 

### Question 2

On corrige le tir en spécifiant que la première ligne du data-frame correspond au nom des variables


```{r, echo = T}
donnees <- read.table("snore.txt",header=TRUE)
```

On verifie que le problème est réglé.

```{r, echo = T}
donnees[1,]
```

### Question 3

Comme son nom l'indique, la commande **summary** permet d'avoir un résumé du jeu de données. Noter la différence entre les variables quantitatives et qualitatives.


```{r, echo = T}
summary(donnees)
```

### Question 4

On commence par créer une liste de deux data-frames, appelée **decoupe**


```{r, echo = T}
decoupe <- split(donnees,donnees$ronfle) 
ls(decoupe)
class(decoupe)
```

On donne ensuite les noms voulus aux deux éléments de cette liste


```{r, echo = T}
nonronfleur <- decoupe$N
ronfleur <- decoupe$O 
```

### Question 5

On résume les deux jeux de données obtenus.


```{r, echo = T}
summary(ronfleur)
summary(nonronfleur)
```

On constate qu'en moyenne, les ronfleurs sont plus âgés et boivent plus. On note aussi que la proportion d'hommes est plus importante chez les ronfleurs que chez les non-ronfleurs. 

### Question 6

Pour déterminer la proportion d'hommes parmi les personnes qui ronflent :


```{r, echo = T}
n1 <- nrow(ronfleur)
nbhommes1 <- sum(ronfleur$sexe == "H")
nbhommes1/n1
```

Pour déterminer la proportion de ronfleurs parmi les hommes


```{r, echo = T}
nbhommes <- sum(donnees$sexe == "H")
nbhommes1/nbhommes
```

## 3.5 Chaîne de Markov

### Question 1
```{r}
P=matrix(c(1/3,0,1/2,1/3,1/2,1/2,1/3,1/2,0),nrow=3)
N=50 ## longueur de la trajectoire
x=1 ## état initial
traj=c(x)
for (n in 1:N)
{
  P_x=P[x,]
  u=runif(1) ## on tire un nombre uniformément entre 0 et 1
  if (u<P_x[1]){etat=1} else if (u < (P_x[1]+P_x[2])) {etat=2} else {etat=3}
  x=etat
  traj=c(traj,etat)
}
```

### Question 2
```{r}
plot(0:N,traj,"s")
```
 
```{r}
N=1000 ## longueur de la trajectoire
x=1 ## état initial
traj=c(x)
for (n in 1:N)
{
  P_x=P[x,]
  u=runif(1) ## on tire un nombre uniformément entre 0 et 1
  if (u<P_x[1]){etat=1} else if (u < (P_x[1]+P_x[2])) {etat=2} else {etat=3}
  x=etat
  traj=c(traj,etat)
}

nb_1=sapply(1:N,FUN=function(T)
  {
  traj_red=traj[1:T]
  length(which(traj_red==1))/T
})

nb_2=sapply(1:N,FUN=function(T)
  {
  traj_red=traj[1:T]
  length(which(traj_red==2))/T
})

nb_3=sapply(1:N,FUN=function(T)
  {
  traj_red=traj[1:T]
  length(which(traj_red==3))/T
})


plot(1:N, nb_1,"l")
lines(1:N,nb_2,col="red")
lines(1:N,nb_3,col="blue")
```
 
 On voit que ces trois quantités, qui correspondent au temps relatif que la chaîne passe dans chacun des 3 états, ont l'air de converger. Le théorème ergodique nous assure que sous une hypothèse d'irréductibilité (vérifiée ici), c'est bien le cas.
 